臺灣高等法院刑事判決
110年度上訴字第1258號
上  訴  人  
即  被  告  王藝儒


選任辯護人  李文傑律師
            李家豪律師
上列上訴人因偽造文書案件，不服臺灣新竹地方法院109年度訴
字第199號，中華民國110年2月24日第一審判決（起訴案號：臺
灣新竹地方檢察署108年度偵字第1451、2905號），提起上訴，
本院判決如下：
    主  文
上訴駁回。               
    事實及理由
一、經本院審理結果，認第一審以上訴人即被告王藝儒犯刑法第
    216條之行使偽造私文書罪，共3罪，各判處有期徒刑4月，
    應執行有期徒刑8月，並諭知易科罰金折算之標準為新臺幣
    （下同）1,000元折算1日，認事用法、量刑及沒收均無不當
    ，應予維持，並引用第一審判決書記載之事實、證據及理由
    （如附件）。
二、被告上訴意旨略以：
  ㈠新竹市盲人協會確實有「理事、監事若無法出席理監事聯席
    會議，總幹事可代理、監事蓋章於會議紀錄上」之慣例，因
    協會無請假制度，故理、監事若於理監事聯席會議期日無法
    出席，礙於無法辦理請假，且未出席會議理、監事資格將遭
    剝奪，習慣上即會委請總幹事代為用印簽到於會議出席紀錄
    簿上，此由理事任照文、理事長吳錦進、理事賴枻伶於上開
    均稱「理監事聯席會議請假即係同意總幹事代為簽名蓋章」
    亦明。
  ㈡社團法人新竹市盲人福利協進會第十屆第八、九、十次理監
    事聯席會議，出席理、監事均過半數，故被告並無必要為湊
    齊開會人數而代未出席理、監事簽名蓋章，純係依慣例為維
    護理、監事資格權益，受理、監事所託代為簽名蓋章於會議
    出席紀錄薄上。又新竹市盲人協會成員，能書寫姓名者，均
    為明眼人，非盲人，故原審認新竹市盲人協會僅有被告一人
    為明眼人，顯有誤會。
  ㈢理事張秀惠、任照文、吳錦進確有委託被告於第十屆第十次
    理監事聯席會議代為簽名蓋章，三人書立之委託書（見偵查
    卷四第19頁），均明載「本人因事無法出席第十屆106年9月
    24日之理監事會，特委託王藝儒總幹事簽名蓋章」，此委託
    書係補正上開三名理事確有授權被告簽名蓋章意思表示之文
    件，並不影響原已授權之效力；況理事張秀惠、任照文亦有
    電話錄音同意。
　㈣被告確有獲理、監事授權而代其等簽名用印於會議出席紀錄
    薄上，且純係因協會無請假制度，為保障其等理、監事資格
    依慣例所為，並無任何利得，顯無偽造文書犯意。惟若仍認
    被告確有偽造文書嫌疑，考量其初任協會總幹事，無相關工
    作經驗，向無前科，素行良好，且107年12月31日自協會離
    職後，目前無工作，家中有高齡婆婆需奉養，請惠予緩刑宣
    告云云。
　三、本院查:
　    被告一再所辯無非係新竹市盲人福利協進會(下稱新竹市
      盲人協會)有授權總幹事為請假之理、監事代為會議簽到
      ，及理事張秀惠、任照文、吳錦進已經授權被告簽到云云
      。然而:
　　㈠被告未經同意及授權，即擅自偽造印文以示出席理事會之
      事，業據證人即告訴人鄭淑珠於調詢及偵查中、證人即告
      訴人蔡月嬌於偵查及本院審理中、證人即被害人吳錦進於
      警詢、偵查及原審審理中、證人即被害人任照文於調詢、
      證人即被害人饒心婷於偵查、證人即被害人張秀惠於偵查
      及原審審理中證述詳實。
　　㈡新竹市盲人協會並無總幹事代未出席理監事簽到之慣例
　　⒈詳觀章程相關之規定(見調查局卷一第31至34頁)：
  　　本會設理事會、置理事九人、候補理事三人：設監事會、
      置監事三人候補監事一人，遇理事、監事出缺時依序遞補
      ，以補足原任期餘留之任期(第十八條)。
　　　本會理事會職權如左：一.執行本會章程所規定之各項會
      、業務。二.召集會員大會，並執行其決議案。三.聘任或
      解聘工作人員。四.擬定年度計劃及預、決算。五.審定會
      員入會及退會。六.本會財務之平衡其它依職責應辦事項(
      第二十二條)。
　　　本會監事會職權如左：一.監察理事會會、業務及大會決
      議案執行情行。二.監察本會財務及財產。三.審核理事會
      處理財務收支情形，並向會員大會報告。四.其他依職權
      應監察事項(第二十三條)。
　　　理事會每三個月召開一次，由理事長召集之；監事會每三
      個月召開一次，由常務監事召集之，必要時得召開臨時理
      事、監事會，各須出席半數方得開會，決議應有各過半數
      或較多數同意行之(第三十條)。
　　　理、監事會認為必要時，得召開理監事會聯席會議，其決
      議事項，應以各法定出席人員過半數或較多數同意行之(
      第三十一條)。
　　　理、監事開會開會時不得委託出席，理、監事連續二次無
      故缺席，理、監事會議視同辭職(第三十二條)。
 　 ⒉依照上述章程規定，理、監事職權對新竹是盲人協會會務
      推動影響甚鉅，其理、監事會議之進行至關重要，豈能於
      理、監事未實際出席下，由總幹事代為簽到；如有理、監
      事請假得由總幹事代為簽到之事，會議實際出席簽到為會
      議進行之基本規範及原則，該協會若欲採行與正常會議進
      行不同之方式，此為重大事項，應依章程第十七條之規定
      由會員大會明確訂定於章程中，此由章程第三十二條理監
      事二次無故缺席即可解職之規定可見一斑，焉能由被告與
      理、監事私相授受，虛偽填載出席，淘空理監事之職權、
      置理監事會運作於無物；何況苟有慣例，豈能於被告擔任
      總幹事始有之，此前未見有何代簽出席之舉；遑論新竹市
      盲人協會第十屆第十次理監事聯席會證人吳錦進、任照文
      、饒心婷、張秀惠於偵查、原審審理均結證稱：未授權被
      告代為簽名、或僅授權代蓋印章請假或未授權代蓋印章等
      語（原審卷㈡第24頁至第25頁、第30頁、1451號偵卷第58
      頁、第59頁；原審卷㈡第44頁至第45頁），而賴枻伶於調
      查局證稱：「（問：你或是其他理監事請假是否會授權理
      事長或是總幹事於會議紀錄上簽章？）答：我本人請假時
      會授權他們蓋章」（見調查局卷一第23頁），究係請假部
      分或會議結論紀錄書面部分或會議簽到部分由被告簽章，
      語意不詳，可見新竹市盲人協會並無被告以總幹事身分代
      替未出席理監事簽到之慣例。
　　㈢被告於偵查中另舉理事張秀惠、任照文、吳錦進所書立之
      委託書（見偵查卷四第19頁）以為其獲授權簽名蓋章之憑
      據，然證人吳錦進及張秀惠均於原審審理中均否認有出具
      委託書一情（原審卷㈡第25頁、第27頁、第45頁），且被
      告亦自承上開委託書3張及錄音光碟譯文1份係於本案事發
      之後受檢調單位偵查時，方製作之委託書，及事後向新竹
      市盲人協會理、監事對質時所錄之內容一事（原審卷㈠第2
      70頁、卷㈡第70頁），衡情苟有此理、監事同意之事，何
      以未附於該次會議紀錄，為何經提告後才刻意製作，益見
      被告當時勾串張秀惠、任照文、吳錦進所為卸責之舉，不
      能採為有利之證據。
　　㈣依協會章程第七條規定，基本會員資格為中華民國國民年
      滿二十歲以上於新竹市設籍或工作，領有身心障礙證明之
      視障者，且第九條規定基本會員有發言權、表決權、選舉
      權、被選舉權、與罷免權；但贊助會員、永久會員、榮譽
      會員、榮譽團體會員，則無表決權、選舉權、被選舉權與
      罷免權。是理監事均為視障者之基本會員，原審認定協會
      中僅被告為視力正常者，亦無違誤可指。
　  ㈤綜上所述，被告於業務上製作之會議紀錄偽造缺席理、監
      事之出席簽名及印文，而將偽造之理監事出席之意之私文
      書行使，其行使偽造私文書及業務上登載不實文書之行止
      至為明確，其一再否認犯行，亦未獲告訴人諒解，難認其
      刑罰有暫不執行之可能。準此，被告上訴否認犯行猶執前
      詞指摘原判決違法不當，為無理由，應予駁回。
據上論結，應依刑事訴訟法第373條、第368條，判決如主文。
本案經檢察官陳榮林提起公訴，檢察官越方如到庭執行職務。
中　　華　　民　　國　 110　　年　　6 　　月　　1   　日
     　　　　　   刑事第二十三庭審判長法　官  許永煌
                                      法　官  雷淑雯
                                      法　官  吳定亞
以上正本證明與原本無異。
如不服本判決，應於收受送達後20日內向本院提出上訴書狀，其
未敘述上訴之理由者並得於提起上訴後20日內向本院補提理由書
（均須按他造當事人之人數附繕本）「切勿逕送上級法院」。
                                      書記官  郭侑靜
中　　華　　民　　國　　110 　年　　6 　　月　　1 　　日
附錄：本案論罪科刑法條全文
刑法第210條
偽造、變造私文書，足以生損害於公眾或他人者，處 5 年以下
有期徒刑。
刑法第215條
從事業務之人，明知為不實之事項，而登載於其業務上作成之文
書，足以生損害於公眾或他人者，處3年以下有期徒刑、拘役或1
萬5千元以下罰金。
刑法第216 條
行使第210條至第215條之文書者，依偽造、變造文書或登載不實
事項或使登載不實事項之規定處斷。
附件：
臺灣新竹地方法院刑事判決
109年度訴字第199號
公  訴  人　臺灣新竹地方檢察署檢察官
被　　　告　王藝儒　女　民國00年0月00日生
　　　　　　　　　　身分證統一編號：Z000000000號
　　　　　　　　　　住苗栗縣○○市○○路000巷00號
上列被告因偽造文書案件，經檢察官提起公訴（108 年度偵字第
1451號、第2905號），本院判決如下：
    主  文
王藝儒犯行使偽造私文書罪，共參罪，各處有期徒刑肆月，如易
科罰金，均以新臺幣壹仟元折算壹日。應執行有期徒刑捌月，如
易科罰金，以新臺幣壹仟元折算壹日。未扣案如附表編號三所示
之偽造「吳錦進」署押壹枚，沒收之。
    事  實
一、王藝儒自民國105年4月間起至107年間止擔任址設新竹市○○
    路000巷00號1樓之社團法人新竹市盲人福利協進會（下稱新
    竹市盲人協會）總幹事，負責協助理事長處理該協會理監事
    聯席會議之紀錄等行政工作，為從事業務之人。王藝儒明知
    理事鄭淑珠、監事蔡月嬌、理事長吳錦進、常務理事任照文
    、理事饒心婷、理事張秀惠未同意或授權王藝儒在其等未出
    席新竹市盲人協會理監事聯席會議時簽名或蓋章，竟基於行
    使偽造私文書及行使業務上登載不實文書之犯意，分別起意
    為以下之犯行：
　㈠於106年2月18日（起訴書誤載為106年2月28日，經公訴人於1
    09年7月8日當庭更正，詳見本院卷㈠第299頁）第十屆第八次
    理監事聯席會議中，明知鄭淑珠未出席，仍在上揭會址，以
    鄭淑珠留存於該協會之印章在如附表編號1所示之會議紀錄
    表上盜蓋印文1枚，表明鄭淑珠出席該次會議。
　㈡於106年6月17日第十屆第九次理監事聯席會議中，明知鄭淑
    珠、蔡月嬌未出席，仍在上揭會址，以鄭淑珠、蔡月嬌留存
    於該協會之印章在如附表編號2所示之會議紀錄表上盜蓋印
    文各1枚，表明鄭淑珠、蔡月嬌出席該次會議。
　㈢於106年9月24日第十屆第十次理監事聯席會議中，明知吳錦
    進、任照文、饒心婷、張秀惠（起訴書贅載蔡月嬌，經公訴
    人於109年4月10日當庭更正，詳見本院卷㈠第51頁）未出席
    ，仍在上揭會址，以任照文、饒心婷、張秀惠留存於該協會
    之印章在如附表編號3所示之會議紀錄表上盜蓋印文各1枚，
    及偽簽吳錦進之署名1枚，表明吳錦進、任照文、饒心婷、
    張秀惠出席該次會議。
　　王藝儒偽造上開各該理監事會議人員全數出席之會議紀錄簽
    到表及會議紀錄後，王藝儒並陳報主管機關新竹市政府登記
    而行使之，並登載於職務上所掌之新竹市盲人協會會議紀錄
    資料中，足以生損害於吳錦進、任照文、鄭淑珠、饒心婷、
    張秀惠及蔡月嬌及新竹市政府社會處人員審閱監督新竹市盲
    人協會業務文件之正確性。
    理  由
壹、程序部分：
    按被告以外之人於審判外之言詞或書面陳述，除法律有規定
    者外，不得作為證據。被告以外之人於審判外之陳述，經當
    事人於審判程序同意作為證據，法院審酌該言詞陳述或書面
    陳述作成時之情況，認為適當者，亦得為證據。當事人、代
    理人或辯護人於法院調查證據時，知有第159 條第1 項不得
    為證據之情形，而未於言詞辯論終結前聲明異議者，視為有
    前項之同意。刑事訴訟法第159 條第1 項、第159 條之5 分
    別定有明文。經查，本判決所引用被告王藝儒以外之人於審
    判外之陳述之部分供述證據，檢察官、被告於準備程序均表
    示同意有證據能力（本院卷㈠第301頁至第302頁、第328 頁
    至第331頁），且檢察官、被告就本案所引用之各該證據方
    法，均未於言詞辯論終結前聲明異議，本院復審酌上開供述
    證據作成時，並無違法或不當之情況；另其餘所依憑判斷之
    非供述證據，亦無證據證明係違反法定程序所取得，且無其
    他不得作為證據之情形；此外，上開各該供述證據及非供述
    證據，又均無證明力明顯過低之情形，復均經本院於審判程
    序依法進行調查，並予以當事人辯論，被告之訴訟防禦權，
    已受保障，因認上開供述證據及非供述證據等證據方法，均
    適當得為證據，而應認均有證據能力。
貳、實體事項：
一、本院認定犯罪事實所憑證據及認定之理由：
　　訊據被告固坦承於105年4月間至107年間擔任新竹市盲人協
    會總幹事，並於事實欄一㈠、㈡、㈢所載之第十屆第八、九、
    十次理監事聯席會議中，負責記錄理、監事之出席情狀，明
    知事實欄一㈠、㈡、㈢所載之理、監事未實際出席會議，仍向
    主管機關新竹市政府登記其等有出席理監事聯席會議等情，
    惟矢口否認有何行使偽造私文書之犯行，辯稱：我與告訴人
    鄭淑珠間有嫌隙，因此我並未在第十屆第八、九次理監事聯
    席會議中幫告訴人鄭淑珠蓋章；第十屆第九次理監事聯席會
    議中告訴人蔡月嬌的章非我蓋用；第十屆第十次理監事聯席
    會議中，我雖有簽被害人吳錦進之署名及蓋用被害人任照文
    、饒心婷、張秀惠之印章，但均是經過其等授權使用，因新
    竹市盲人協會沒有請假制度，如理、監事2次無故缺席視同
    辭職，因此慣例上為保有理監事資格，若理、監事請假不出
    席理監事聯席會議，理、監事即授權由總幹事使用協會所刻
    之理監事印章表示理、監事出席云云（本院卷㈠第300頁至第
    301頁、第328頁；本院卷㈡第71頁至第72頁）。經查：
　㈠被告於105年4月間至107年間擔任新竹市盲人協會總幹事，且
    於新竹市盲人協會第十屆第八、九、十次理監事聯席會議中
    負責記錄理監事之出席情狀，並於告訴人及被害人等人未確
    實出席上開會議，仍向主管機關新竹市政府登記其等有出席
    理監事聯席會議等情，業據證人即告訴人鄭淑珠於調詢及偵
    查中、證人即告訴人蔡月嬌於偵查及本院審理中、證人即被
    害人吳錦進於警詢、偵查及本院審理中、證人即被害人任照
    文於調詢、證人即被害人饒心婷於偵查、證人即被害人張秀
    惠於偵查及本院審理中證述詳實（調查站影卷㈠第18頁；484
    號他卷第59頁；1747號他卷第35頁；2905號偵卷第16頁至第
    17頁；1451號偵卷第21頁、第52頁至第53頁、第58頁、第59
    頁；本院卷㈡第24頁、第29頁、第44頁、第49頁至第51頁）
    ，並有社團法人新竹市盲人福利協進會第十屆第八、九、十
    理監事聯席會議紀錄、新竹市政府107年9月14日府社行字第
    1070136797號函及其附新竹市盲人協會第十屆第九次、十次
    理監事聯席會議紀錄、新竹市政府109年4月22日府社行字第
    1090062447號函及其附新竹市盲人協會第十屆第八次理監事
    聯席會議紀錄（調查站影卷㈠第14頁至第16頁、第72頁至第8
    1頁；本院卷㈠第139頁至第185頁）在卷可查，且為被告所不
    爭執（本院卷㈠第303頁至第304頁、第332頁至第333頁），
    是此部分事實堪認屬實。
　㈡被告確未經告訴人及被害人等人同意或授權，於事實欄一㈠、
    ㈡、㈢所載之第十屆第八、九、十次理監事聯席會議中，盜蓋
    或偽簽如附表編號1至3所示之印文或署名，表明告訴人及被
    害人等人出席該次會議之不實事項：
　⒈告訴人鄭淑珠未出席新竹市盲人協會第十屆第八、九次理監
    事聯席會部分：
　⑴被告先於調詢中自承：告訴人鄭淑珠均未出席第十屆第八、
    九次理監事聯席會，且未致電其請假，是理事長劉宗標請我
    幫忙鄭淑珠蓋章等語（調查站影卷㈠第3頁）；並於本院109
    年7月8日準備程序中自承：106年2月18日之理監事聯席會出
    席表上之告訴人鄭淑珠印文是由我蓋章的等語（本院卷㈠第3
    00頁），然卻於本院109年11月9日準備程序及審理程序中辯
    稱：我與告訴人鄭淑珠素有嫌隙，因此告訴人鄭淑珠並未授
    權我，故我未替告訴人鄭淑珠蓋章，她的章最後誰蓋的我不
    記得等語（本院卷㈠第328頁；本院卷㈡第64頁至第65頁），
    是被告對上開2次理監事聯席會出席表上告訴人鄭淑珠之印
    文是何人所蓋乙節說詞反覆，已難盡信。
　⑵惟查，新竹市盲人協會理監事均為視力不便之盲人，協會中
    僅有被告視力正常擔任總幹事，故均由被告協助視力不便者
    蓋章，負責處理理監事聯席會之出席紀錄等情，據證人劉宗
    標、證人張秀惠、證人蔡月嬌均於本院審理中證述明確（本
    院卷㈡第11頁至第12頁、第17頁、第19頁、第47頁、第51頁
    ），且被告亦於本院審理中自承：新竹市盲人協會之理監事
    均為視力不便之盲人，僅有我為視力正常之人，故由我擔任
    協助者負責紀錄會議出席情形等語（本院卷㈡第69頁），可
    推認既告訴人鄭淑珠未出席新竹市盲人協會第十屆第八、九
    次理監事聯席會，其餘有參與上開2次會議之理、監事均為
    視力不便之盲人，顯無可能在上開2次會議之出席表上精確
    無誤的在如附表編號1、2所示之出席人員欄「鄭淑珠（理事
    ）」上蓋用告訴人鄭淑珠之印文各1枚，且紀錄新竹市盲人
    協會之理監事聯席會議為被告擔任總幹事之業務執掌範圍，
    堪信係由被告在新竹市盲人協會第十屆第八、九次理監事聯
    席會之出席表上盜蓋告訴人鄭淑珠之印文各1枚，方符合客
    觀事證。
　⑶次查，證人鄭淑珠於調詢及偵查中均證稱：我有去參與理監
    事聯席會議的話都是簽名沒有蓋章，視力較差的人才會用蓋
    章方式，我亦未授權被告於我請假時蓋章在出席紀錄上等語
    詳實（484號他卷第59頁；2905號偵卷第16頁至第17頁），
    核與被告自承：告訴人鄭淑珠並未授權我蓋章等語（本院卷
    ㈠第328頁；本院卷㈡第64頁至第65頁）相符，雖被告前辯稱
    ：第十屆第八、九次理監事聯席會是理事長證人劉宗標請我
    幫忙鄭淑珠蓋章云云（調查站影卷㈠第3頁），然證人劉宗標
    於本院審理中證稱：在第十屆第八、九、十次理監事聯席會
    議中，我並未授權或同意被告、且被告亦未向我徵詢過幫任
    何理、監事蓋章或簽名等語詳實（本院卷㈡第12頁、第22頁
    至第23頁），並細議第十屆第八、九次理監事聯席會出席表
    上出席人員欄「鄭淑珠（理事）」旁均以蓋章印文表示出席
    （調查站影卷㈠第20頁至第21頁），可徵被告確實在未經告
    訴人鄭淑珠同意或授權之情形下，擅自盜蓋告訴人鄭淑珠之
    印文表明告訴人鄭淑珠出席該次會議，是被告所辯顯難認可
    採。
　⑷至證人鄭淑珠雖於調詢及偵查中均陳稱：其非全盲仍可簽名
    ，因此未將本人印章交予新竹市盲人協會等語（484號他卷
    第59頁；2905號偵卷第16頁至第17頁），惟就新竹市盲人協
    會有為理、監事刻印章，交由協會保管使用等節，證人即新
    竹市盲人協會成員洪子健、賴枻伶於偵查中、證人吳錦進於
    偵查中、證人張秀惠於本院審理中均證稱一致（2905號偵卷
    第15頁背面、第17頁背面；1451號偵卷第41頁背面；本院卷
    ㈡第45頁），核與被告供稱：證人劉宗標上任理事長後，為
    辦理公務時使用，授權我刻所有理、監事之印章放在協會內
    等語（1451號偵卷第52頁背面）相符，應可推論被告所蓋用
    告訴人鄭淑珠之印章應係新竹市盲人協會為公務使用所刻，
    非被告所偽刻者，附此敘明。
　⒉告訴人蔡月嬌未出席新竹市盲人協會第十屆第九次理監事聯
    席會部分：
　⑴被告前於偵查及本院準備程序中迭自承：我有幫告訴人蔡月
    嬌蓋章，但是證人劉宗標授權我所為，因證人劉宗標當時不
    同意告訴人蔡月嬌就第十屆第九次理監事聯席會請假，但因
    告訴人蔡月嬌若2次沒出席會失去理事資格，我遂幫告訴人
    蔡月嬌蓋章，讓她不會被除名等語（1451號偵卷第22頁至第
    23頁、第52頁；本院卷㈠第300頁、第328頁、第332頁）；後
    於本院審理程序中辯稱：第十屆第九次理監事聯席會中告訴
    人蔡月嬌的章非我所蓋等語（本院卷㈡第68頁）與被告前開
    歷次說詞相違。惟就新竹市盲人協會第十屆第九次理監事聯
    席會出席表為被告執掌，且依客觀證據而言僅有被告具正常
    視覺能力得以處理相關文書作業乙情業如前述，是依卷內事
    證，同可推論係由被告在如附表編號2所示新竹市盲人協會
    第十屆第九次理監事聯席會之出席表蓋上告訴人蔡月嬌之印
    文1枚，合先敘明。
　⑵經查，證人蔡月嬌於偵查及本院審理程序中均證稱：我未出
    席第十屆第九次理監事聯席會，因我老公暈眩症發作故我致
    電證人劉宗標表示要請假，但證人劉宗標並未答應我請假，
    後我再致電被告強調我無法出席會議，而我並未授權任何人
    替我蓋章，是被告未經我同意蓋用我的印章，即使我曠職亦
    不可幫我蓋章偽造文書，否則有通過法案或有任何問題我都
    不清楚，造成我不利益等語（1451號偵卷第21頁、第53頁；
    本院卷㈡第49頁至第52頁），是證人蔡月嬌歷次證述一致，
    並無矛盾不一致之處，且陳明其擔心印文遭盜蓋而偽造文書
    ，若協會有通過任何其不知情之決議須負擔責任，有致生損
    害之虞。況被告亦自承其幫告訴人蔡月嬌蓋章出席，係讓告
    訴人蔡月嬌不會失去理事之資格等語（1451號偵卷第22頁至
    第23頁、第52頁），顯然有出席理監事聯席會仍可保有理事
    之資格，若非確有被告未經告訴人蔡月嬌授權而擅自蓋用印
    章之事，告訴人蔡月嬌應無大費周章以被告涉嫌偽造文書而
    對被告提出告訴，並數次接受訊問，而致自己陷於誣告罪風
    險之動機或必要。另被告前雖辯稱：第十屆第九次理監事聯
    席會是證人劉宗標授權我幫告訴人蔡月嬌蓋章云云（1451號
    偵卷第22頁至第23頁、第52頁；本院卷㈠第300頁、第328頁
    、第332頁），然證人劉宗標於偵查及本院審理中均證稱：
    我並未同意告訴人蔡月嬌請假不出席第九次理監事聯席會，
    當時被告對我說：「我有答應蔡月嬌，要幫她請假」，但告
    訴人蔡月嬌要請假一事我並沒有同意，也不知道被告有在出
    席單上蓋用告訴人蔡月嬌印文（1451號偵卷第53頁；本院卷
    ㈡第12頁至第13頁、第22頁至第23頁），核與證人蔡月嬌前
    證稱證人劉宗標並未同意其請假不出席第九次理監事聯席會
    一事相符，且被告業於偵查中自承：告訴人蔡月嬌致電證人
    劉宗標表示其配偶生病，請假第九次理監事聯席會，但證人
    劉宗標不允許告訴人蔡月嬌請假，所以告訴人蔡月嬌致電請
    我幫她，會後我們就幫告訴人蔡月嬌在會議紀錄上蓋章等語
    （1451號偵卷第23頁），故證人劉宗標既然未同意告訴人蔡
    月嬌以配偶身體不適為由請假缺席該次理監事聯席會，則殊
    難想像證人劉宗標會授權同意被告為告訴人蔡月嬌在會議出
    席單上蓋章以示出席。從而，堪認被告確實在未經告訴人蔡
    月嬌同意或授權之情形下，擅自盜蓋告訴人蔡月嬌之印文表
    明告訴人蔡月嬌出席該次會議無訛。
　⑶至告訴人蔡月嬌雖於偵查中陳稱：其未將印章交予協會保管
    ，不知被告如何拿到其印章等語（1451號偵卷第21頁）。然
    查，被告所蓋用在如附表編號2所示第十屆第九次理監事聯
    席會出席表之告訴人蔡月嬌之印文，如上開事證所推論，應
    係新竹市盲人協會為公務使用所刻，非被告所偽刻者，附此
    敘明。
　⒊被害人吳錦進、任照文、饒心婷、張秀惠未出席新竹市盲人
    協會第十屆第十次理監事聯席會部分：
　⑴被告知悉被害人吳錦進、任照文、饒心婷、張秀惠均未出席
    新竹市盲人協會第十屆第十次理監事聯席會，仍以被害人任
    照文、饒心婷、張秀惠留存於該協會之印章，如附表編號3
    所示在會議紀錄表上盜蓋印文各1枚，及冒簽被害人吳錦進
    之署名1枚，表明吳錦進、任照文、饒心婷、張秀惠出席該
    次會議等情為被告所坦認（本院卷㈠第300頁、第328頁、第3
    32頁；本院卷㈡第66頁至第67頁），核與證人吳錦進於調詢
    及本院審理程序、證人任照文於調詢、證人饒心婷於偵查、
    證人張秀惠於調詢、偵查及本院審理程序時（調查站影卷㈠
    第11頁、第18頁背面、第26頁；1451號偵卷第58頁背面至第
    59頁；本院卷㈡第24頁、第44頁）之證述情節大致相符，並
    有社團法人新竹市盲人福利協進會第十屆第十理監事聯席會
    議紀錄（調查站影卷㈠第16頁）存卷可憑，此部分事實堪可
    認定。
　⑵經查，證人吳錦進於本院審理程序時證稱：我未出席第十屆
    第十次理監事聯席會，出席表上「吳錦進」之簽名非我所簽
    ，我亦未授權被告代為簽署等語（本院卷㈡第24頁至第25頁
    、第30頁）；證人任照文於偵查時證稱：我請假未出席第十
    屆第十次理監事聯席會，但我請被告代蓋印章是要請假不是
    要出席等語（1451號偵卷第58頁）；證人饒心婷於偵查時證
    稱：我用LINE通知被告請被告幫我請假第十屆第十次理監事
    聯席會，但我沒有授權請被告在出席表上蓋章等語（1451號
    偵卷第58頁）；證人張秀惠於偵查及本院審理程序時均證稱
    ：我當時有請被告幫我請假第十屆第十次理監事聯席會，但
    我並未授權被告在出席表上蓋章等語（1451號偵卷第59頁；
    本院卷㈡第44頁至第45頁）。以上被害人4人均一致證稱並未
    同意或授權被告在第十屆第十次理監事聯席會出席表上簽名
    、蓋章，表示其等有出席該次會議，是被告辯稱被害人4人
    均有授權獲同意其幫忙簽名、蓋章云云（本院卷㈠第300頁）
    ，即有疑問；再衡以，被告於調詢中自承：被害人吳錦進有
    致電我稱不能出席第十屆第十次理監事聯席會，但他沒有授
    權我簽名，我怕他被取消理事資格，而他未存放印章在我這
    ，所以我幫他代簽名等語（調查站影卷㈠第2頁背面）；於警
    詢中自承：被害人饒心婷用通訊軟體LINE告知我她第十屆第
    十次理監事聯席會當日有事不克出席，我擔心她被換掉理事
    資格，所以我沒有經過被害人饒心婷同意幫她用印章簽到，
    但她事後應該知道等語（1747號他卷第4頁），被告業已自
    承其在未獲上開理、監事同意或授權之下，仍未免其等喪失
    理、監事資格，而在會議出席表上為其等簽名或蓋章等節，
    可徵被告乃出於不願被害人吳錦進、任照文、饒心婷、張秀
    惠喪失理、監事資格，遂在未獲其等同意或授權之下，擅自
    在第十屆第十次理監事聯席會出席表上以被害人任照文、饒
    心婷、張秀惠留存於該協會之印章，在如附表編號3所示之
    會議紀錄表上盜蓋印文各1枚，及冒簽被害人吳錦進之署名1
    枚。是被告辯稱：被害人等人均有授權云云，即無可採。
　㈢被告之行為足生損害於告訴人及被害人：
　　按刑法偽造私文書罪、業務上登載不實文書罪，均以足生損
    害於公眾或他人為其構成要件之一，所謂足生損害，係指他
    人事實上有因此受損害之虞而言；刑法處罰此行為之主旨，
    所以保護文書之實質的真正，雖尚以足生損害於公眾或他人
    為要件之一，亦衹以有損害之虞為已足，有無實際受損害，
    在所不問，且此所謂損害，亦不以經濟價值為限。查被告明
    知告訴人及被害人等人均未出席新竹市盲人協會第十屆第八
    、九、十次理監事聯席會議，亦未授權被告或事先同意被告
    代為簽名或蓋章，仍偽造上開理監事會議人員全數出席之會
    議紀錄簽到表及會議紀錄，並陳報主管機關新竹市政府登記
    ，且告訴人蔡月嬌業陳明被告偽造出席表之行為恐使其負擔
    責任致生不利等情，已如前述，益足徵告訴人及被害人等人
    實際上並無出席且無授權被告代為簽章之意，被告竟分別在
    於附表編號1至3所示之理監事聯席會議出席表上盜蓋及偽簽
    告訴人及被害人之印文及署名，則就告訴人及被害人等人遭
    盜蓋及偽簽出席表因而衍生對理監事聯席會議決議內容所負
    擔之義務及新竹市盲人協會應依組織章程召開理監事聯席會
    等受法律保護之利益，即難謂無受損害之虞，被告辯稱未影
    響告訴人及被害人等人權益云云，亦無可採。至於被告另辯
    稱：其未獲得任何好處，僅出於幫忙告訴人及被害人等人，
    恐其等喪失理、監事資格云云，縱然屬實，充其量僅為其本
    案犯罪動機，然於被告本案犯行之成立並無影響，附此敘明
    。
　㈣被告其餘所辯均不可採：
　⒈被告另辯稱：因新竹市盲人協會組織章程第32條規定：「理
    、監事開會時不得委託出席，理、監事連續二次無故缺席，
    理、監事會議視同辭職」，故協會並無請假制度，依照協會
    慣例，若理、監事致電請假，就是要委託我代為簽章以示出
    席之意云云（本院卷㈡第52頁、第71頁），惟查，證人劉宗
    標於本院審理程序時證稱：新竹市盲人協會理監事會議有請
    假制度，若有合法請假即非組織章程第32條規定之無故缺席
    ，一般若要請假通常會致電協會由總幹事接洽處理等語（本
    院卷㈡第20頁至第21頁），且證人吳錦進、蔡月嬌、鄭淑珠
    、任照文、饒心婷、張秀惠等人於上開偵查及審理中均證述
    其等缺席新竹市盲人協會理監事聯席會，係先告知總幹事表
    示欲請假無法出席等情，與證人劉宗標證述新竹市盲人協會
    之請假流程相符，況新竹市盲人協會組織章程第32條特將視
    同辭職理、監事會資格，特定規範在「無故缺席」之情形下
    ，顯係有意區隔具正當事由合法請假不克出席之狀況。再者
    ，新竹市盲人協會組織章程第29條第1項規定：「會員大會
    之決議，以基本會員（會員代表）過半數之出席，出席過半
    數或較多數之同意行之。但左列事項之決議以決議以出席人
    數三分之二以上同意行之」、第31條第1項規定：「理、監
    事會認為必要時，得召開理監事會聯席會議，其決議事項，
    應以各法定出席人員過半數或較多數同意行之」（本院卷㈠
    第220頁至第221頁），將出席數及表決數為不同法定程序區
    別，即是將議案表決以出席人數與表決數作不同比例之計算
    ，否則，若新竹市盲人協會乃一概將請假之理、監事委託蓋
    章出席計入出席數，即喪失上開規範實益，從而，可認告訴
    人及被害人等人係向被告告知請假新竹市盲人協會理監事聯
    席會，非同意或授權被告代其等在出席表上簽名或蓋章以示
    出席，被告所辯洵非可採。
　⒉被告又辯稱：告訴人及被害人等人均有委託我蓋章或簽名，
    因此我事後請被害人張秀惠、任照文、吳錦進出具委託書云
    云（本院卷㈡第70頁至第72頁），並以委託書3張及錄音光碟
    譯文1份為憑（1747號他卷第9頁至第11頁；本院卷㈠第57頁
    至第67頁）。然查，證人吳錦進及張秀惠均於本院審理程序
    中證述否認有出具委託書乙情（本院卷㈡第25頁、第27頁、
    第45頁），且被告亦自承上開委託書3張及錄音光碟譯文1份
    係於本案事發之後受檢調單位偵查時，方製作之委託書，及
    事後向新竹市盲人協會理、監事對質時所錄之內容一事（本
    院卷㈠第270頁、本院卷㈡第70頁），從而上開委託書及錄音
    光碟譯文均係被告事後受告訴、調查後，為自己利益欲圓自
    己案發當時未取得告訴人及被害人等人同意或授權所為，是
    均不足作為有利被告之依憑，附此敘明。
　㈤綜上所述，被告所辯，無非事後圖卸之詞，要難採信。本件
    事證明確，被告犯行洵堪認定，應予依法論科。
二、論罪科刑：　　
　㈠按刑法上之偽造署押罪，係指單純偽造簽名、畫押而言，若
    在制式之書類上偽造他人簽名，已為一定意思表示，具有申
    請書或收據等類性質者，則係犯偽造文書罪（最高法院85年
    度台非字第146號、93年度台上字第2057號判決意旨參照）
    。查理監事聯席會議出席表，為新竹市盲人協會理、監事出
    席理監事聯席會之證明文書，被告分別於如附表所示之文書
    上盜蓋或偽簽，由形式上觀察，已足表彰係告訴人或被害人
    等人所立具，分別用以表示出席理監事聯席會，屬刑法第21
    0條之私文書。又上開理監事聯席會議出席表須送往主管機
    關新竹市政府，更屬新竹市盲人協會會議事項之重要登記，
    自屬協會總幹事應負責之業務，而為其業務上所應作成之文
    書，要無疑義。是核被告所為，係犯刑法第216條、第215條
    、第210條之行使偽造私文書罪、行使業務上登載不實文書
    罪。公訴意旨雖未論列被告涉犯行使業務上登載不實文書罪
    ，然此部分基本社會事實同一，且本院已為被告涉犯業務上
    登載不實文書之權利告知（本院卷㈠第50頁），故無礙被告
    防禦權之行使，附此敘明。
　㈡被告於附表所示文書上偽造或盜蓋如附表「盜蓋之印文及偽
    簽之署名」欄所示告訴人及被害人署名及印文之行為，係屬
    偽造私文書之階段行為；被告於業務上文書登載不實、偽造
    私文書後，復持以行使，其業務上登載不實文書、偽造私文
    書之低度行為應為行使之高度行為吸收，均不另論罪。又被
    告就事實欄一㈡、㈢所示多次盜蓋或偽簽如附表編號2、3所示
    理、監事之印文或簽名之犯行，各基於同一目的，於同一理
    監事聯席會內，以相同方式實施，各盜蓋或偽簽行為之獨立
    性極為薄弱，依一般社會觀念，不宜強行分開，在刑法評價
    上，均以視為數個舉動之接續施行，合為包括之一行為予以
    評價，較為合理，是應僅各論以一罪。
　㈢被告就事實欄一㈠、㈡、㈢所為均係以一行為而觸犯行使偽造私
    文書、行使業務上登載不實文書2罪，為想像競合犯，應依
    刑法第55條前段，從一重之行使偽造私文書罪處斷。又被告
    事實欄一㈠、㈡、㈢所犯行使偽造私文書罪之間，犯意各別，
    行為互異，應予分論併罰。　
　㈣爰審酌被告擔任新竹市盲人協會之總幹事，理應協助視力不
    便之協會理、監事順利運行協會事務，竟反利用該協會理、
    監事成員均為視力不便之盲人無法監督其職務行為，未經告
    訴人及被害人等人同意，擅自盜蓋或偽簽其等印文或署名，
    甚偽造其等有出席之理監事聯席會議出席表向主管機關登記
    ，足生損害於告訴人、被害人等人及新竹市政府審閱監督新
    竹市盲人協會業務文件之正確性，所為實不足取。且被告犯
    後始終否認犯行態度非佳，兼衡其高職畢業之智識程度，目
    前無業，家中經濟狀況由配偶獨立負擔，已婚有成年子女3
    名，目前與配偶及成年子女2名同住等一切情狀（本院卷㈡第
    73 頁），分別量處如主文所示之刑，並定應執行刑及易科
    罰金之折算標準。
三、沒收：
　㈠按刑法第219 條規定，偽造之印章、印文或署押，不問屬於
    犯人與否，沒收之，係採義務沒收主義，凡偽造之印章、印
    文或署押，不論是否屬於犯人所有，苟不能證明業已滅失，
    均應依法宣告沒收（最高法院96年度台上字第1310號判決意
    旨可資參照）。又偽造之書類，既已交付於被害人收受，則
    該物非屬被告所有，除偽造書類上偽造之印文、署押，應依
    刑法第219 條予以沒收外，即不得再對各該書類諭知沒收（
    最高法院43年台上字第747 號判例意旨參照）。
　㈡經查，被告就附表編號3所示偽簽「吳錦進」之署名1枚，係
    偽造之署押，不問屬於被告所有與否，均應依刑法第219 條
    規定沒收之。至被告就事實欄一㈠、㈡、㈢所為持新竹市盲人
    協會為公務使用所刻之印章，盜蓋如附表編號1至3所示告訴
    人鄭淑珠、蔡月嬌、被害人任照文、饒心婷、張秀惠等人之
    印文，依據前揭說明，並非偽造之印文，自無庸就此部分之
    印文共6枚宣告沒收。
　㈢次查，被告就事實欄一㈠、㈡、㈢所為偽造之新竹市盲人協會理
    監事聯席會議出席表，因已行使交付予主管機關登記，由行
    政機關取得上開文件之所有權，被告已喪失處分權，非屬其
    所有，尚無從宣告沒收。
據上論斷，應依刑事訴訟法第299 條第1 項前段，判決如主文。
本案經檢察官陳榮林提起公訴，檢察官邱宇謙、劉正祥到庭執行
職務。
中　　華　　民　　國　　110 　年　　2 　　月　　24　　日
                  刑事第二庭審判長法　官  楊數盈
                                  法　官  王凱平
                                  法　官  崔恩寧
以上正本證明與原本無異。
如不服本判決應於收受本判決後20日內向本院提出上訴書狀，上
訴書狀應敘述具體理由。上訴書狀未敘述上訴理由者，應於上訴
期間屆滿後20日內補提理由書狀於本院(均須按他造當事人之人
數附繕本 )「切勿逕送上級法院」。 
中　　華　　民　　國　　110 　年　　2 　　月　　24　　日
                                  書記官  莊琬婷 

附錄本案論罪科刑法條全文：　　
刑法第210條
偽造、變造私文書，足以生損害於公眾或他人者，處 5 年以下
有期徒刑。 
刑法第215條
從事業務之人，明知為不實之事項，而登載於其業務上作成之文
書，足以生損害於公眾或他人者，處3年以下有期徒刑、拘役或1
萬5千元以下罰金。
刑法第216 條
行使第200條至第215條之文書者，依偽造、變造文書或登載不實
事項或使登載不實事項之規定處斷。

附表：
編號 文書名稱  欄位 盜蓋之印文及偽簽之署名 1 新竹市盲人協會第十屆第八次理監事聯席會議出席表 「出席人員」欄 盜蓋「鄭淑珠」之印文1 枚 2 新竹市盲人協會第十屆第九次理監事聯席會議出席表 「出席人員」欄 ⒈盜蓋「鄭淑珠」之印文1 枚 ⒉盜蓋「蔡月嬌」之印文1 枚 3 新竹市盲人協會第十屆第十次理監事聯席會議出席表 「出席人員」欄 ⒈偽簽「吳錦進」之署押1 枚 ⒉盜蓋「任照文」之印文1 枚 ⒊盜蓋「饒心婷」之印文1 枚 ⒋盜蓋「張秀惠」之印文1 枚